臺灣高等法院高雄分院刑事判決　　　　100年度上訴字第488號
上　訴　人
即　被　告　吳正福
上列上訴人因妨害自由等案件，不服臺灣高雄地方法院99年度審
訴字第4241號中華民國100 年1 月10日第一審判決（起訴案號：
臺灣高雄地方法院檢察署99年度偵字第4075號），提起上訴，本
院判決如下：
    主  文
上訴駁回。
    理  由
一、按依刑事訴訟法第350條、第361條、第362條、第367條規定
    ，不服地方法院之第一審判決而上訴者，須提出上訴書狀，
    並應敘述具體理由，為上訴必備之程式；其所提出之書狀未
    敘述上訴理由，或僅曾以言詞陳述上訴理由者，均應於上訴
    期間屆滿後20日內補提理由書於第一審法院。第一審法院經
    形式審查，認逾期未補提上訴理由者，應定期間先命補正；
    逾期未補正者，為上訴不合法律上之程式，應以裁定駁回。
    倘已提出上訴理由，但所提非屬具體理由者，則由第二審法
    院以上訴不合法律上之程式，判決駁回。而所謂具體理由，
    必係依據卷內既有訴訟資料或提出新事證，指摘或表明第一
    審判決有何採證認事、用法或量刑等足以影響判決本旨之不
    當或違法，而構成應予撤銷之具體事由，始克當之（例如：
    依憑證據法則具體指出所採證據何以不具證據能力，或依憑
    卷證資料，明確指出所為證據證明力之判斷如何違背經驗、
    論理法則）；倘僅泛言原判決認定事實錯誤、違背法令、量
    刑失之過重或輕縱，而未依上揭意旨指出具體事由，或形式
    上雖已指出具體事由，然該事由縱使屬實，亦不足以認為原
    判決有何不當或違法者（例如：對不具有調查必要性之證據
    ，法院未依聲請調查亦未說明理由，或援用證據不當，但除
    去該證據仍應為同一事實之認定），皆難謂係具體理由，俾
    與第二審上訴制度旨在請求第二審法院撤銷、變更第一審不
    當或違法之判決，以實現個案救濟之立法目的相契合，並節
    制濫行上訴（最高法院97年度臺上字第892 號刑事判決意旨
    參照）。
二、本件上訴人向原審法院提出上訴書陳稱：1 、被告固有指示
    不詳姓名男子將王瑞平強押上車，然屬於正當防衛行為，應
    屬不罰，蓋吾國採一夫一妻制度，而通姦足以破壞夫妻共同
    生活，為法所不許，被告之妻子楊曼玲與王瑞平之間有曖昧
    關係，被告請楊曼玲於98年9 月23日15時許，以楊曼玲申請
    之門號0000000000號行動電話撥打王瑞平之0000000000號行
    動電話，要求與王瑞平在高雄縣田寮鄉○○○○道之涵洞會
    面，王瑞平一下車就抱住被告之妻子，被告見狀無法忍受，
    主觀上為防衛配偶之權利，客觀上乃毆打王瑞平，並強押王
    瑞平上被告所駕駛之上開自小客車，取來麻繩，以麻繩綑綁
    王瑞平雙手，將王瑞平強行控制於該車後座中間，強押王瑞
    平前往高雄縣阿蓮鄉中路村二行溪旁空地，是排除王瑞平現
    時上的不法侵害，應依刑法第23條而阻卻違法，原審未適用
    正當防衛，顯有違背法令。2 、縱鈞院不認為被告之行為構
    成正當防衛，然被告仍可依據刑法第23條但書防衛過當之規
    定減刑或免除其刑，原審就被告妨害自由部分竟判處有期徒
    刑5 月，顯然過重。3 、退步言，縱鈞院不認為被告構成正
    當防衛或防衛過當，然被告仍得主張是錯覺防衛而不罰；因
    被告目睹王瑞平在高雄縣田寮鄉○○○○道之涵洞下擁抱被
    告之妻子，誤以為王瑞平正要與被告之妻通姦，所以構成錯
    覺防衛，最多僅有過失行為，而因刑法第302 條不處罰過失
    犯，被告自無刑責可言。4 、再退萬步言，被告主觀上並無
    以自己犯罪之意思，最多成立教唆犯，且被告並無參與強押
    王瑞平上車之行為，故非共同正犯，被告違反法義務之程度
    甚低，應給予緩刑或低於有期徒刑5 月之刑度。5 、又被告
    雖以恐嚇之方式致使王瑞平交付本票9 紙面額共一千萬元，
    然並無實際取得金錢，故應屬於未遂行為，原判決未適用未
    遂犯之規定對被告加以減輕刑度，有判決不適用法令之違法
    。6 、又被告犯後態度良好，為維護男性自尊而犯案，其情
    足堪憫恕，應依刑法第59條加以減輕其刑，原判決顯有未當
    ，應撤銷改判等語。
三、本件原審判決略以：被告吳正福係楊曼玲之夫，於民國98年
    9 月21日，發覺楊曼玲與王瑞平間有曖昧關係，竟與另外2
    名年籍不詳成年男子，先由吳正福迫使不知情之楊曼玲於98
    年9 月23日15時許，以楊曼玲申請之門號0000000000號行動
    電話撥打王瑞平之0000000000號行動電話，以洽談工作為由
    誘使王瑞平會面，吳正福駕駛車牌號碼VF-7961 號自小客車
    搭載楊曼玲與2 名不詳男子，前往高雄縣田寮鄉○○○○道
    之涵洞，王瑞平依約抵達後，吳正福即持木棍及疑似柴刀之
    刀械向王瑞平揮砍，復以拳頭毆打王瑞平頭部及臉部（傷害
    部分業據撤回告訴），並遭該2 名不詳男子控制行動，吳正
    福命該不詳男子將王瑞平強押上吳正福之車，吳正福並取來
    麻繩，命令該2 名不詳男子以麻繩綑綁王瑞平雙手，強押王
    瑞平前往高雄縣阿蓮鄉中路村二行溪旁空地，持木棍毆打王
    瑞平雙腳，由該2 名不詳男子限制王瑞平行動，以此方法剝
    奪王瑞平之行動自由，吳正福並恫稱：「想辦法拿出新臺幣
    （下同）1000萬解決，否則將你的腳砍斷！」，王瑞平心生
    畏懼，遂由吳正福駕駛上開自小客車將王瑞平押往高雄縣阿
    蓮鄉某處中藥房旁之空地，由吳正福取來空白本票1 本，強
    令王瑞平簽立，王瑞平為求脫身，乃簽立面額各為150 萬元
    之本票2 紙、面額各為100 萬元之本票7 紙，共1000萬元交
    予吳正福，嗣王瑞平脫身後於該日晚上報警處理。案經王瑞
    平提出告訴而悉上情。並以上開事實，業據被告於警詢、偵
    查、原審審理時坦承確有前揭情事不諱，並經證人王瑞平、
    楊曼玲於偵查中證述明確，且有門號0000000000號、000000
    0000號行動電話通聯紀錄各1 份、劉光雄醫院98年9 月23日
    出具之驗傷診斷書1 紙、告訴人身體受傷部位勘驗照片7 幀
    、面額各為100 萬元本票7 紙、面額150 萬元本票2 紙等在
    卷可按，已足認定為真實。核被告所為，係分別犯刑法第30
    2 條第1 項之剝奪他人行動自由罪及同法第346 條第1 項之
    恐嚇取財罪。被告與另2 名真實姓名年籍不詳之成年男子間
    ，有犯意聯絡及行為分擔，應論以共同正犯。又被告所犯上
    開2 罪，犯意各別，罪質各異，予以分論併罰。原審量刑時
    並審酌被告不思以正常方法處理婚姻問題，法治觀念淡薄，
    復以剝奪被害人人身自由及恐嚇之方式，迫使被害人簽發本
    票，過程中被告並與另2 名真實姓名年籍不詳之男子，持木
    棍對被害人予以毆打成傷，罪責非輕，復造成被害人心理強
    烈恐懼，不宜輕縱，惟念被告犯後坦承犯行，尚有悔意，並
    與被害人達成和解，賠償被害人損害，又考量被告參與犯行
    之程度、生活狀況、智識程度及其他一切情狀，暨檢察官之
    具體求刑，處吳正福共同犯剝奪他人行動自由罪，有期徒刑
    5 月。又恐嚇取財罪，處有期徒刑8 月。並定應執行有期徒
    刑1 年。並說明扣案本票9 張，非被告所有，不予宣告沒收
    。另被告所持之木棍1 支，卷內並無證據足資證明該木棍係
    被告所有，且亦未扣案，亦不予宣告沒收。原審判決既已詳
    細記載認定被告犯罪之證據及理由，並已審酌關於刑法第57
    條科刑之一切情狀，在適法範圍內行使其量刑之裁量權，核
    無違法或不當之情形。
四、刑法上之教唆犯，係以教唆他人使之實行犯罪行為者，為其
    要件；而其科刑，則依其所教唆之罪處罰之。所謂教唆犯，
    係指以使他人犯罪為目的，對於本無犯罪意思之人，以挑唆
    或勸誘等方式，使其萌生犯罪決意進而實行犯罪之行為者而
    言。若係為實現自己犯罪目的而參與犯罪之謀議，或就實行
    犯罪之方法或程度有所計劃，並推由他人出面實行犯罪之行
    為，其參與謀議者應成立同謀共同正犯（或共謀共同正犯）
    ，而非教唆犯。原判決認定被告係因不滿被害人與其妻子之
    曖昧關係，故自行起意，並指示2 名不詳姓名男子參與毆打
    、妨害告訴人之行動自由、恐嚇取財等等，更親自率人到現
    場，準備麻繩而指示2 名不詳姓名男子對王瑞平綑綁，犯案
    時顯與2 名不詳姓名男子間係上下從屬關係，亦即該2 名不
    詳姓名男子之行動均是基於被告下指令而來，被告為最後之
    主導；被告就妨害自由、恐嚇取財行為所使用之恐嚇言語、
    肢體暴力等手段，被告或親自參與或親下指令，居於主導地
    位無疑，屬於同謀共同正犯而非教唆犯無疑。又被告之妻與
    王瑞平縱有不正當之男女關係，被告自可循司法途徑以求救
    濟，竟擅自動用私刑，顯無正當防衛、防衛過當等等之可言
    ，另本票為有價證券，得依背書或交付轉讓，具有流通性，
    其權利之發生、變更，與證券之作成、占有具有不可分之關
    係，而有「物」之性質，得為竊盜、侵占、搶奪、強盜、詐
    欺取財、恐嚇取財等犯罪之客體，被告雖尚未取得金錢，但
    已取得本票，即屬恐嚇取財犯案之既遂，而非未遂犯，自無
    按既遂犯之刑度減輕之可言。被告提起上訴，仍一再耽溺於
    對本案判處罪刑部分之不滿，執詞否認有恐嚇取財既遂以及
    妨害自由正犯之犯行，惟對於原審判決究有何具體事由，致
    判決不當或違法，無一語涉及，顯未依據卷內既有訴訟資料
    或提出新事證，指摘或表明原審判決有何採證認事、用法或
    量刑等足以影響判決本旨之不當或違法，或足以影響原判決
    ，構成應撤銷之具體事由（最高法院97年度台上字第3267號
    、第3037號、第4525號判決要旨參照）。依上開判決意旨，
    本件上訴不合上訴之法定要件，應予駁回，並不經言詞辯論
    為之。
據上論斷，應依刑事訴訟法第367 條前段、第372 條，判決如主
文。
中    華    民    國   100    年    3     月    21    日
                  刑事第六庭    審判長法  官  王憲義
                                      法  官  邱永貴
                                      法  官  簡志瑩
以上正本證明與原本無異。
恐嚇取財罪部分，不得上訴。
剝奪他人行動自由罪部分，如不服本判決應於收受本判決後10日
內向本院提出上訴書狀，其未敘述上訴理由者，並得於提起上訴
後10日內向本院補提理由書狀（均須按他造當事人之人數附繕本
）「切勿逕送上級法院」。
中    華    民    國   100    年    3     月    21    日
                                      書記官  吳新貞
附錄本判決論罪科刑法條：
中華民國刑法第302 條第1項
私行拘禁或以其他非法方法，剝奪人之行動自由者，處5 年以下
有期徒刑、拘役或3 百元以下罰金。
中華民國刑法第346 條第1 項
意圖為自己或第三人不法之所有，以恐嚇使人將本人或第三人之
物交付者，處6 月以上5 年以下有期徒刑，得併科1 千元以下罰
金。